ACORDAO-COMPLETO-2390409

ACÓRDÃO 1742/2020 ATA 25/2020 - PLENÁRIO

VISTOS, relatados e discutidos estes autos que, no presente momento, tratam de embargos de declaração opostos por Graziela Maria Godinho Cavaggioni em face do Acórdão 2.503/2019 (Peça 132) proferido pelo Plenário do TCU, ao apreciar os pedidos de reexame interpostos por Carlos Henrique Almeida Custódio e Graziela Maria Godinho Cavaggioni para, em relação à ora embargante, dar-lhe o provimento apenas parcial, reduzindo de R$ 40.000,00 para R$ 10.000,00 o valor da multa aplicada pelo Acórdão 1823/2018-TCU-Plenário;
ACORDAM os Ministros do Tribunal de Contas da União, reunidos em Sessão do Plenário, ante as razões expostas pelo Relator, em:
9.1. conhecer dos presentes embargos de declaração opostos por Graziela Maria Godinho Cavaggioni em face do Acórdão 2503/2019-TCU-Plenário, nos termos do art. 34 da Lei nº 8.443, de 1992, e do art. 287 do RITCU, para lhes dar, no mérito, o subsequente provimento e, assim, excluir a multa aplicada em desfavor dos então responsáveis pelo Acórdão 2503/2019-TCU-Plenário a partir do Acórdão 1823/2018-TCU-Plenário; devendo, para tanto, o referido Acórdão 2503/2019-TCU-Plenário passar a contar com a seguinte redação:
" (...) 9.1. conhecer do pedido de reexame interposto por Carlos Henrique Almeida Custodio para, no mérito, negar-lhe provimento;
9.2. conhecer do pedido de reexame interposto por Graziela Maria Godinho Cavaggioni para, no mérito, dar-lhe provimento e, assim, excluir os itens 9.4, 9.5, 9.6 e 9.7 do Acórdão 1823/2018-TCU-Plenário, afastando, com isso, a multa ali aplicada em desfavor de Carlos Henrique Almeida Custódio e de Graziela Maria Godinho Cavaggioni; e
9.3. dar ciência desta deliberação aos recorrentes."
9.2. enviar a cópia do presente Acórdão, com o Relatório e a Proposta de Deliberação, à ora embargante e ao espólio de Carlos Henrique Almeida Custódio, para ciência; e
9.3. arquivar o presente processo.

Embargos de declaração contra acórdão que deu provimento parcial a pedido de reexame interposto pela recorrente em face de deliberação que lhe aplicou multa em processo de representação acerca da ausência de controle das despesas realizadas pela Confederação Brasileira de Tênis (CBT), com verbas de patrocínio da pela Empresa Brasileira de Correios e Telégrafos (ECT).

Empresa Brasileira de Correios e Telégrafos.

3. Responsáveis: Carlos Henrique Almeida Custodio (CPF XXX.560.896-XX); Graziela Maria Godinho Cavaggioni (CPF XXX.467.438-XX) e Wagner Pinheiro de Oliveira (CPF XXX.166.168-XX).
3.1. Embargante: Graziela Maria Godinho Cavaggioni (CPF XXX.467.438-XX).

13.1. Ministros presentes: Ana Arraes (na Presidência), Walton Alencar Rodrigues, Benjamin Zymler, Augusto Nardes, Aroldo Cedraz, Raimundo Carreiro e Bruno Dantas.
13.2. Ministro-Substituto convocado: Augusto Sherman Cavalcanti.
13.3. Ministros-Substitutos presentes: Marcos Bemquerer Costa, André Luís de Carvalho (Relator) e Weder de Oliveira.

ANDRÉ DE CARVALHO

Ministro-Substituto André Luís de Carvalho em substituição ao Ministro Walton Alencar Rodrigues.

Trata-se, no presente momento, de embargos de declaração opostos por Graziela Maria Godinho Cavaggioni em face do Acórdão 2.503/2019 (Peça 132) proferido pelo Plenário do TCU, ao apreciar os pedidos de reexame interpostos por Carlos Henrique Almeida Custódio e Graziela Maria Godinho Cavaggioni para, em relação à ora embargante, dar-lhe o provimento apenas parcial, reduzindo de R$ 40.000,00 para R$ 10.000,00 o valor da multa aplicada pelo Acórdão 1823/2018-TCU-Plenário.
2.	O Acórdão 1.823/2018 teria sido anteriormente proferido pelo Plenário do TCU, sob a relatoria da Ministro Aroldo Cedraz, nos seguintes termos:
" (...) VISTOS, relatados e discutidos estes autos de Representação da Secretaria de Controle Externo no Estado de São Paulo-SP (Secex-SP) , resultante do cumprimento do item 9.7.2 do Acórdão 2340/2015-TCU-Plenário, a respeito de possível ausência de controle pela Empresa Brasileira de Correios e Telégrafos (ECT) quanto a despesas realizadas pela Confederação Brasileira de Tênis (CBT) com verbas de patrocínio da ECT, apurada no TC Processo 022.352/2012-0;
ACORDAM os Ministros do Tribunal de Contas da União, reunidos em Sessão do Plenário, diante das razões expostas pelo Relator, em:
9.1. com fundamento nos arts. 235 e 237, inciso VI, do Regimento Interno do TCU, conhecer da presente Representação para, no mérito, considerá-la procedente;
9.2. acatar as razões de justificativa apresentadas pelos Srs. David José de Matos; Wagner Pinheiro de Oliveira; Silas Roberto de Souza; Milvon Lopes dos Santos; e Edwin Souza de Faria;
9.3. rejeitar, parcialmente, as razões de justificativa do Sr. Carlos Henrique Almeida Custódio e da Sra. Senhora Graziela Maria Godinho Cavaggioni;
9.4. aplicar ao Sr. Carlos Henrique Almeida Custódio e à Sra. Senhora Graziela Maria Godinho Cavaggioni a multa prevista no art. 58, II, da Lei 8.443, de 16 de julho de 1992, no valor de R$ 40.000,00 (quarenta mil reais) , fixando-lhes o prazo de 15 (quinze) dias, a contar da notificação, para comprovarem, perante o Tribunal (art. 214, III, alínea a do RI/TCU) , o recolhimento da referida quantia aos cofres do Tesouro Nacional, atualizada monetariamente a partir do dia seguinte ao término do prazo estabelecido até a data do efetivo recolhimento, na forma da legislação em vigor;
9.5. autorizar a cobrança judicial das dívidas, caso não atendidas as notificações, nos termos do art. 28, inciso II, da Lei 8.443, de 16 de julho de 1992;
9.6. autorizar, antecipadamente, caso seja requerido, o pagamento das dívidas decorrente em até 36 (trinta e seis) parcelas mensais e consecutivas, nos termos do art. 26 da Lei 8.443/1992, c/c o art. 217 do Regimento Interno/TCU, fixando-se o vencimento da primeira parcela em 15 (quinze) dias, a contar do recebimento da notificação, e o das demais a cada 30 (trinta) dias, devendo incidir sobre cada uma os encargos devidos, na forma prevista na legislação em vigor, alertando os responsáveis que a falta de comprovação do recolhimento de qualquer parcela importará o vencimento antecipado do saldo devedor, nos termos do art. 217, § 2º, do Regimento Interno/TCU;
9.7. autorizar o desconto da dívida na remuneração da funcionária Sra. Graziela Maria Godinho Cavaggioni, observado o disposto no art. 46 da Lei 8.112/1990;
9.8. dar ciência desta deliberação aos responsáveis e à Empresa Brasileira de Correios e Telégrafos; e
9.9. arquivar o presente processo."
3.	Já o aludido Acórdão 2.503/2019 foi prolatado pelo Plenário do TCU, sob a minha relatoria em substituição ao Ministro Walton Alencar Rodrigues por força da Portaria TCU n.º 336, de 10/10/2019, nos seguintes termos:
" (...) VISTOS, relatados e discutidos os pedidos de reexame interpostos por Carlos Henrique Almeida Custodio e Graziela Maria Godinho Cavaggioni contra o Acórdão 1823/2018-TCU-Plenário, por meio do qual foi apreciada representação acerca da ausência de controle pela Empresa Brasileira de Correios e Telégrafos (ECT) das despesas realizadas pela Confederação Brasileira de Tênis (CBT) , com verbas de patrocínio da ECT, apurada no TC Processo 022.352/2012-0;
ACORDAM os Ministros do Tribunal de Contas da União, reunidos em Sessão do Plenário, diante das razões expostas pelo Relator, com fundamento nos artigos 32, inciso I, e 33 da Lei 8.443/1992, em:
9.1. conhecer do pedido de reexame interposto por Carlos Henrique Almeida Custodio para, no mérito, negar-lhe provimento;
9.2. conhecer do pedido de reexame interposto por Graziela Maria Godinho Cavaggioni para, no mérito, dar-lhe parcial provimento e, assim, reformar apenas o item 9.4 do Acórdão 1823/2018-TCU-Plenário no sentido de passar a contar com a seguinte redação:
' (...) 9.4. aplicar ao Sr. Carlos Henrique Almeida Custódio e à Sra. Graziela Maria Godinho Cavaggioni, individualmente, a multa prevista no art. 58, II, da Lei 8.443, de 16 de julho de 1992, sob os valores de R$ 40.000,00 (quarenta mil reais) e de R$ 10.000,00 (dez mil reais) , respectivamente, fixando-lhes o prazo de 15 (quinze) dias, a contar da notificação, para comprovarem, perante o Tribunal (art. 214, III, alínea a do RI/TCU) , o recolhimento da referida quantia aos cofres do Tesouro Nacional, atualizada monetariamente desde a data do presente acórdão até a do efetivo recolhimento, se paga após o vencimento, na forma da legislação em vigor'; e
9.3. dar ciência desta deliberação aos recorrentes."
4.	Inconformada com o Acórdão 2.503/2019, por intermédio dos seus advogados, a Sra. Graziela Maria Godinho Cavaggioni opôs os seus embargos às Peças 138-148 sob o pretexto de o referido acórdão padecer dos seguintes vícios:
	" (...) a)  Do necessário esclarecimento das omissões do Acórdão 2503/2019-TCU-Plenário
		11. À esta Egrégia Corte compete se pronunciar sobre as questões de fato e de direito relevantes para o julgamento do caso, tornando-se a decisão omissa caso alguma proposição não tenha sido julgada.
		12. Segundo o jurista Freddy Didier Jr considera-se omissa a decisão:
		'Que não se manifestar-se sobre a) Um pedido; b) sobre argumentos relevantes lançados pela parte (para o acolhimento do pedido, não é necessário o enfretamento de todos os argumentos deduzidos pela parte, mas para o não acolhimento, sim, sob pena de ofensa a garantia do contraditório) c) sobre questões de ordem pública, que não são apreciáveis de oficio, pelo magistrado, tenham ou não tenham sidos suscitadas pela parte.'
		13. Na assinatura do 1º termo aditivo, entendeu o TCU que 'não foi possível aferir a boa e regular aplicação dos recursos', mas desconsiderou o fato de que as notas continuavam sendo apresentadas e checadas e que os relatórios de auditoria interna dos correios não apontaram falta de documentos para a aferição da aplicação dos recursos. Vejamos, como exemplo, trecho do Relatório de Auditoria Independente, já acostado aos autos (ANEXO 32 - Relatório) : 
		'Foi constatado que a Confederação preocupou-se em fazer um acompanhamento das despesas e respectiva utilização dos recursos oriundos do patrocínio.
		Essa auditoria apurou que os recursos oriundos do Contrato de Patrocínio constam nas demais demonstrações legais da Entidade como Balanço Patrimonial e Demonstrativo de Resultados do Exercício.
		Para a realização dessa auditoria foram fornecidos os documentos originais, balancetes, Livro Razão e registro de caixa da Entidade, em todos os momentos foi franqueado o acesso a qualquer solicitação por parte dessa auditoria.
		Foi verificado junto aos demais registros contábeis da Entidade e não foi encontrada nenhuma irregularidade.'
		14. Em resumo, essa Corte, smj, foi omissa em não considerar que o corpo jurídico da ECT exarou entendimento de que as alterações estavam devidamente justificadas e possuíam respaldo legal e por esse motivo é que foram alteradas. (ANEXO 10 - Nota Jurídica GMAJ1/DEJUR/AC - 784/2010) 
		15. Acerca da justificativa de exclusão do item 2.1.12, o Acórdão rechaçou a alegação da embargante considerando que a alteração retirou a obrigação da CBT de apresentar à ECT, mensalmente, relatório que comprovasse a aplicação dos recursos oriundos do patrocínio e os documentos comprobatórios das despesas.
		16. Entretanto, foi omisso e não considerou o fato de que a obrigação de fornecimentos das notas estava no manual do patrocinador e no MANCOM e que a aferição das mesmas estava dentro da competência do FISCAL do contrato, com atribuições registradas na portaria de designação da fiscalização e MANLIC, e não da Embargante. (ANEXO 24 - Portaria de Fiscalização / ANEXO 22 MANLIC, ANEXO 27 - MANCOM) .
		17. Aliás, no próprio MANCOM constava redação, na cláusula 1.6, que trata da conferência da regularidade da prestação de contas do patrocínio aonde conclui-se que a apresentação das notas continuou obrigatória (cumprindo o Acordão 2.277/2006) . Já o item 1.7 traz que o DECOE pode solicitar o encaminhamento a qualquer tempo das notas o que remete as mesmas continuavam a ser obrigatórias de organização/guarda/apresentação para fiscais dos Correios, auditoria interna, auditoria externa e órgãos de controle.
		18. Como já consignado, os manuais nos Correios, são documentos que orientam, diretamente, seus empregados para atuar nos processos e procedimentos. Anualmente, a auditoria interna dos Correios faz avaliação dos processos a serem auditados e tomam como base para averiguação o cumprimento dos manuais. E, neste caso em específico, não houve descumprimento.
		19. O Acórdão 2.277/2006, inclusive, não falou a forma ou periodicidade para a obtenção de documentos comprobatórios acerca do emprego dos recursos públicos. O Acórdão 2503/2019-TCU-Plenário também foi omisso. Nesse sentido, desconsiderou o TCU que a alteração na forma de fiscalização continuava atendendo o que determinava o MANLIC e MANCOM, que eram os manuais de orientação do gestor, além do Acordão 
2.2776/2006 e do Acordão 10.197/2011.
	20. Outrossim, omisso foi o Acórdão ao imputar a responsabilidade da Embargante, enquanto Chefe da DECOE, e não apurar a responsabilidade dos demais gestores que participaram do procedimento do contrato. Existiram, pelo menos, 4 figuras responsáveis para dar o devido encaminhamento aos contratos e aditivos, mas nenhuma delas foi chamada para dar explicações neste processo, o que se demonstra, com todas as vênias, como uma flagrante omissão.
	21. O Acórdão também foi omisso em relação à dupla análise financeira, já que, para a efetiva prestação e análise das contas, as mesmas eram auditadas pelo Fiscal do Contrato e por uma Auditoria Independente e isenta de qualquer juízo sobre o processo.
	22. Por todo o exposto, requer a Vossa Excelência se digne a sanar as omissões ora vindicadas, esclarecendo os termos do Acórdão embargado, especialmente quanto à imputação de condutas irregulares à Embargante. Isso porque todas as alterações realizadas foram feitas para aperfeiçoar os processos internos dos Correios, mas, em nenhum momento, o Acórdão considerou a boa-fé da Embargante e as dificuldades enfrentadas à época. 
		b)   Do necessário esclarecimento das contradições do Acórdão 2503/2019-TCU-Plenário
	23. Também, os embargos de declaração suscitam, com o devido respeito, contradição da decisão embargada, no que diz respeito à prescrição, a responsabilidade da Embargante e à forma de exigir a prestação de contas.
	24. No que tange à prescrição da ação punitiva da Corte de Contas, o Acórdão suscitou que as ações de ressarcimento movidas pelo Estado contra os agentes causadores de danos ao erário são imprescritíveis. 
	25. No entanto, no Acórdão nº 1823/2018 - TCU recorrido não foi apontada a existência de nenhum dano ao erário e/ou determinada a devolução de valores de caráter compensatório, sendo aplicada apenas multa sancionatória em razão de irregularidades de cunho interno.  Portanto, houve contradição/equívoco no entendimento acerca da natureza jurídica da multa, já que há natureza reparatória, mas sim, punitiva. 
	26. E, como a multa tem cunho sancionatório, a regra é que se prescreve em 5 (cinco) anos, sendo certa a sua prescrição, já que as 'irregularidades' apontadas foram praticadas em 2011, o processo foi instaurado em 2016 e o Acórdão, proferido em 2018.
	27. Sendo assim, pugna-se para que seja sanada a contradição acerca da natureza jurídica da multa aplicada e, se constatado que é de caráter punitivo, que seja levada em consideração a prescritibilidade da mesma. 
	28. Quanto à responsabilidade da Embargante, o Acórdão salientou que a decisão 'não teve por fundamento a assinatura do contrato de patrocínio, mas sim irregularidades durante sua execução'. Contudo, foi silente quanto à forma correta de como deveria ter sido realizado o procedimento, o que contraria o caráter pedagógico das decisões proferidas por este Tribunal de Contas. 
	29. Após ter sido prolatado o Acórdão 10197/2011, (ANEXO 31 - RELATÓRIO DE FISCALIZAÇÃO TCU) o DECOE estabeleceu um procedimento de amostragem, inclusive registrado no MANCOM (ANEXO 29 - MANCOM AMOSTRAGEM) , para a fiscalização retroativa das notas que foram enviadas (ano de 2010) . Vejamos: (ANEXO 15 - CARTA DECOE a CBT) 
	'Em atendimento à recomendação à ECT através do Acórdão 10197/2011-TCU-Primeira Câmara, item 1.5.2, informamos que foi realizada por este Departamento no período de 20 a 30/8/2012, fiscalização por amostragem na aplicação dos recursos destinados a título de patrocínio à Confederação Brasileira de Tênis previsto no Contrato de Patrocínio Esportivo nº 164/2009, referente ao mês de novembro de 2010.'
	30. Contraditória, também, é a conclusão de que a ECT não tinha conhecimento sobre os pagamentos realizados, já que foram colacionadas as notas da Brascourt contendo a prestação de contas. Aliás, foi dito reiteradas vezes que não houve pagamento com verba de patrocínio dos Correios à empresa BRASCOURT para construção de quadras, mas sim, para reforma, o que contraria a do Acórdão.
	31. A solicitação do TCU (vide Ofício 2976/2011/TCU/SECEX-SP) , foi inerente à encaminhamento de informações de pagamento de contrato da empresa Brascourt, tendo por objeto a construção de quadras de tênis - (ANEXO 32-A) . A ECT esclareceu, através do Of. 0081/2012 - DECOE (ANEXO 32-B) , que não houve pagamento com verba de patrocínio dos Correios à empresa BRASCOURT para construção de quadras, o que é confirmado pela CBT, conforme expediente abaixo retirado da resposta da CBT aos Correios:
	'2.4. Letra c.4. do oficio a resposta é negativa, pois a CBT não construiu quadras com verba do Patrocínio dos Correios, quando utilizou verba foi para a adequação e manutenção de quadras durante a realização de eventos oficiais da CBT, ITF ou ATP. Esclarecemos que as notas e contratos de todo o período de 2008 a 2011 serão enviadas na resposta ao Oficio 2981/2011- TCU/SECEX-SP, referente ao mesmo processo acima especificado, que foi enviado a CST com questionamentos. Estamos fazendo o levantamento e cópia de cada documento;' 
	32. Já quanto à prestação de contas, extrai-se do Acórdão que o TCU não considerou que a prestação de contas foi feita de forma regular. No entanto, conforme os documentos já acostados, e novamente anexados a estes embargos, apenas para facilitar a leitura de Vossa Excelência, demonstram que houve a efetiva prestação de contas. 
	33. Não é demais pontuar que, a mudança na forma de prestar as contas permitiu a implementação de melhorias na fiscalização do contrato, o que demonstra que a sra. Graziela adotou todas as providências necessárias para que existisse um efetivo controle e análise independente da prestação de contas, cumprindo, a rigor, o seu dever como Chefe do DECOE. 
	34. Portanto, a contradição se dá em razão de entender esta Egrégia Corte que a prestação de contas foi irregular e querer se imputar uma multa à Embargante, sabendo que à época, não existia posição consolidada desta Corte sobre os procedimentos a serem adotados em contratos de patrocínio esportivo."
5.	Por esse ângulo, a ora embargante requereu, enfim, o recebimento dos aludidos embargos, com efeitos modificativos, para corrigir o aludido Acórdão 2503/2019-TCU-Plenário.
É o Relatório.

8.1. Anna Carolina Miranda Dantas (41.793/OAB-DF), entre outros, representando Graziela Maria Godinho Cavaggioni.

Não atuou.

EMBARGOS DE DECLARAÇÃO. REPRESENTAÇÃO. POSSÍVEL OMISSÃO OU CONTRADIÇÃO NO ACÓRDÃO 2.503/2019-PLENÁRIO. SUBSISTÊNCIA DOS VÍCIOS ALEGADOS. CONHECIMENTO. PROVIMENTO. EXCLUSÃO DA MULTA APLICADA ANTERIORMENTE pelo Acórdão 1.823/2018-Plenário EM DESFAVOR DOS ENTÃO RESPONSÁVEIS.

REPRESENTAÇÃO (REPR)

Secretaria de Recursos (Serur); Secretaria de Infraestrutura Hídrica, de Comunicações e de Mineração (SeinfraCOM).

Trata-se, no presente momento, de embargos de declaração opostos por Graziela Maria Godinho Cavaggioni em face do Acórdão 2.503/2019 (Peça 132) proferido pelo Plenário do TCU, ao apreciar os pedidos de reexame interpostos por Carlos Henrique Almeida Custódio e Graziela Maria Godinho Cavaggioni para, em relação à ora embargante, dar-lhe o provimento apenas parcial, reduzindo de R$ 40.000,00 para R$ 10.000,00 o valor da multa aplicada pelo Acórdão 1823/2018-TCU-Plenário (Peça 80) .
2.	Atuei na prolação do referido Acórdão 2.503/2019 em sintonia com a Portaria TCU n.º 336, de 10/10/2019, ante o afastamento do Ministro Walton Alencar Rodrigues por viagem em missão oficial, e, no presente momento, passo a também atuar nos presentes embargos, em face do seu caráter recursal personalíssimo, a partir do envio do feito pelo Gabinete do Ministro Walton Alencar Rodrigues. 
3.	Os presentes embargos podem ser, preliminarmente, conhecidos pelo TCU, por atenderem aos requisitos legais e regimentais de admissibilidade, para, no mérito, lhes ser dado o provimento com vistas à pontual modificação do aludido acórdão.
4.	A ora embargante argumentou, em suma, que o aludido acórdão padeceria de omissão em face das seguintes circunstâncias:
	(i) desconsiderou a documentação tendente a demonstrar que as notas teriam continuado a ser apresentadas, checadas e analisadas por meio de outros procedimentos e, inclusive, por meio de relatórios de auditoria interna e independente (Peça 148) , não subsistindo a suposta insuficiência de documentos; 
	(ii)  não atentou para o fato de as alterações contratuais decorrentes dos aditivos terem sido previamente submetidas ao corpo jurídico da ECT, tendo ele considerado essas alterações devidamente justificadas e amparadas pela legislação (Peça 145) ;
	(iii) rechaçou a justificativa para a exclusão do item 2.1.12 do contrato sem avaliar o argumento no sentido de a apresentação de notas fiscais já figurar no manual do patrocinador e no Manual de Comunicação - MANCOM (Peça 140) para garantir a verificação pelo fiscal do contrato designado por portaria (Peça 141) , nos termos do Manual de Licitação e Contratação (Peça 143) ; 
	(iv) desconsiderou que a aludida alteração no procedimento de fiscalização dos contratos de patrocínio teria mantido a regularidade da prestação de contas em cumprimento ao disposto nas Cláusulas 1.6 e 1.7 do MANCON, com a obrigatoriedade de disponibilização, guarda e apresentação das notas aos fiscais da ECT, além da auditoria interna e externa e dos demais órgãos de controle; 
	(v) não teria considerado que esse novo procedimento de fiscalização atenderia ao disposto no Acórdão 2.277/2006-TCU-Plenário, pois ele não teria fixado a forma e a periodicidade para a obtenção dos documentos comprobatórios sobre o emprego dos recursos públicos; 
	(vi) imputou a responsabilidade em desfavor da ora embargante, sem avaliar, contudo, a responsabilidade dos demais participantes no processo de encaminhamento dos contratos e aditivos; e
	(vii) assinalou a exigência da suposta "dupla análise financeira", já que a prestação e a análise das contas seriam auditadas pelo fiscal do contrato e pela auditoria independente
5.	A ora embargante argumentou, ainda, que o aludido acórdão padeceria de contradição em face das seguintes circunstâncias:
	(i) suscitou a imprescritibilidade das ações de ressarcimento movidas pelo poder público em desfavor dos agentes causadores de dano ao erário, a despeito de isso não ser aplicável ao caso concreto, já que a multa aplicada pelo Acórdão 1823/2018-TCU-Plenário teria a natureza punitiva, e não reparadora, atraindo a suposta incidência da prescrição em 5 (cinco) anos;
	(ii) salientou que a decisão estaria fundamentada em irregularidades na execução do contrato, e não na sua celebração, mas ficou "silente quanto à forma correta que deveria ter sido realizado o procedimento, o que contraria o caráter pedagógico das decisões proferidas por este Tribunal de Contas"; 
	(iii) deixou de avaliar que o novo procedimento de acompanhamento direto do contrato, por amostragem, não seria necessariamente irregular, pois estaria em conformidade com a recomendação prolatada pelo Acórdão 10197/2011-TCU-Primeira Câmara;
	(iv) afirmou que a ECT não teria o conhecimento sobre os pagamentos realizados, ao passo que teriam sido apresentadas as notas da Brascourt sobre a prestação de contas dos serviços executados na adequação e manutenção, e não na construção de quadras de tênis, como solicitado por meio do Ofício 2.976/2011/TCU/SECEX-SP (Peça 142) ;
	(v) teria mantido a multa em desfavor da ora embargante, a despeito de, à época, não subsistir a posição consolidada do TCU sobre os procedimentos a serem adotados em contratos de patrocínio esportivo.
6.	O anunciado Acórdão 2.503/2019 padeceria, realmente, de algumas omissões e contradições, merecendo ser promovida a sua pontual reforma para a subsequente exclusão de responsabilidade da ora embargante.
7.	Eis que o voto condutor do aludido acórdão teria assinalado que, "à época dos fatos, em decisões anteriores, esta Corte já havia se posicionado sobre a prestação de contas de patrocínios, por meio dos Acórdão 2575/2012-TCU-Plenário, 1.962/2004 e 2.224/2005, ambos da 2ª Câmara. No Acórdão 10197/2011-TCU-Primeira Câmara, da minha relatoria, o TCU recomendou à ECT que fiscalizasse diretamente, mesmo que por amostragem, a aplicação dos recursos destinados a título de patrocínio, às Confederações Brasileiras de Desportos Aquáticos, Tênis e Futebol de Salão" (grifou-se) .
8.	Ocorre, todavia, que o referido Acórdão 10197/2011-TCU-Primeira Câmara teria sido prolatado no âmbito do TC Processo 031.610/2011-0, ao tratar de auditoria de conformidade sobre a ECT com o objetivo de analisar a legalidade, legitimidade e economicidade dos procedimentos de concessão de patrocínios pela empresa estatal, tendo o Contrato 164/2009 firmado com a CBT e os seus Aditamentos 1 e 2 integrado o escopo do respectivo trabalho (Peça 148, fls. 7) , ao passo que o relatório de auditoria teria consignado os seguintes achados:
	" (...) 2.2 - Fiscalização deficiente do cumprimento do objeto.
	2.2.1 - Situação encontrada: 
	A ECT vem sendo há alguns anos a patrocinadora oficial dos desportos aquáticos, do tênis e do futebol de salão brasileiros. Para isso, são firmados contratos de patrocínio com as respectivas confederações nacionais que representam estes esportes (CBDA, CBT e CBFS) . Tais instrumentos respondem pela maior parte dos recursos destinados às ações de patrocínio da estatal.
	Entretanto, a fiscalização da aplicação desses recursos, ou seja, a certificação de que os mesmos estão sendo utilizados em conformidade com as propostas de patrocínio, passou a ser feita, desde meados de 2010, por empresas de auditoria independente contratadas diretamente pelas patrocinadas, as quais emitem pareceres que são posteriormente analisados e validados pela auditoria interna da ECT.
	Destaca-se que a fiscalização do cumprimento da contrapartida continua sendo feita diretamente pelos Correios, por meio de verificação in loco realizada por servidores lotados nas respectivas regionais onde cada evento é realizado.
	A não realização da fiscalização diretamente pela ECT se justifica pelo grande volume de trabalho exigido para conferir e atestar o elevado quantitativo de notas fiscais existentes nesses contratos, o que anteriormente era feito por servidores do Departamento de Comunicação Estratégica da ECT - Decoe. Tal medida busca, ainda, simplificar os procedimentos internos de análise das prestações de contas, que passaram a se concentrar com mais rigor no cumprimento da contrapartida.
	No entanto, apesar de se presumir que um parecer elaborado por uma empresa de auditoria independente possua credibilidade, seria recomendável que a ECT fiscalizasse diretamente, mesmo que por amostragem, a aplicação dos recursos aportados às confederações esportivas.
	Tal medida criaria uma maior expectativa de controle nos patrocinados e mitigaria a probabilidade de eventuais conflitos de interesses pelo fato de a auditoria independente ser contratada diretamente por estes.
	2.2.2 - Objetos nos quais o achado foi constatado: 
	Processo licitatório 187/2011 - Confederação Brasileira de Desportos Aquáticos
	Processo licitatório 350/2009 - Confederação Brasileira de Futebol de Salão
	Processo licitatório 164/2009 - Confederação Brasileira de Tênis
	Processo licitatório 127/2009 - Confederação Brasileira de Desportos Aquáticos
	2.2.3 - Causas da ocorrência do achado: Deficiências de controles.
	2.2.4 - Efeitos/Conseqüências do achado: Risco de utilização indevida de recursos públicos. (efeito potencial) .
	2.2.5 - Critérios: 	Lei 8666/1993, art. 67, caput.
	2.2.6 - Evidências: 
	 (...) 
	Docs. Processo CBT Contrato 164-2009 - Contrato CBT 164-2009, folhas 1/16.
	Docs. Processo CBT Contrato 164-2009 - Análise do parecer de auditores independentes pela Auditoria Interna - Processo CBT - Contrato 164-2009, folhas 17/19.
	2.2.7 - Conclusão da equipe: Verifica-se fragilidade nos controles realizados pela ECT para certificar que os recursos destinados às confederações esportivas, a título de patrocínio, estão sendo utilizados em conformidade com as respectivas propostas, visto que a fiscalização não tem sido realizada diretamente pela estatal, razão pela qual se propõe que seja feita recomendação objetivando o aprimoramento dos procedimentos internos da entidade.
	2.2.8 - Proposta de encaminhamento: Recomendar à Empresa Brasileira de Correios e Telégrafos - ECT que fiscalize diretamente, mesmo que por amostragem, a aplicação dos recursos destinados, a título de patrocínio, às Confederações Brasileiras de Desportos Aquáticos, Tênis e Futebol de Salão."
9.	As fragilidades decorrentes, pois, das aludidas alterações então promovidas sobre o procedimento de fiscalização dos contratos de patrocínio com as confederações nacionais de esportes aquáticos, de tênis e de futebol de salão, a partir da formalização pelo Contrato 164/2009 e pelos Aditamentos 1 e 2, já teriam sido identificadas pelo TCU e consideradas justificáveis, por corresponderem à simplificação de procedimentos internos para a análise das prestações de contas, tendo resultado apenas em recomendação para a entidade fiscalizar diretamente, ainda que por amostragem, a aplicação dos correspondentes recursos federais. 
10.	Subsistiria, assim, a suscitada contradição na aplicação da aludida multa, até porque o suposto descumprimento da aludida recomendação não poderia ser usado como fundamento para a aplicação dessa penalidade, tendo, aliás, as fragilidades na fiscalização sobre a aplicação dos recursos em face das alterações promovidas pelos Aditamentos 1 e 2 ao Contrato 164/2009 sido expressamente consideradas justificáveis e ensejado apenas o envio da referida recomendação prolatada pelo Acórdão 10197/2011-TCU-Primeira Câmara,.
11.	Subsistiria, por outro lado, o subjacente vício na afirmação sobre a "ausência de controle pela ECT quanto à aplicação de verbas de patrocínio pela CBT" a partir da resposta negativa fornecida pela entidade, no âmbito do TC Processo 036.264/2011-3, em atendimento do item c.4 do Ofício 2.976/2011/TCU/SECEX-SP (Peça 142) , quando solicitou o envio de informação sobre a "utilização dos recursos federais repassados pela ECT para o pagamento do "contrato da empresa Brascourt, tendo por objeto a construção de quadras de tênis".
12.	Ocorre que não teria ocorrido o suposto pagamento, seja em favor da Brascourt, seja em prol de qualquer empresa, pois, em sintonia com os esclarecimentos apresentados pela patrocinada (Peça 1, fls. 4) , a "CBT não construiu quadras com verba do Patrocínio dos Correios, quando utilizou verba foi para a adequação e manutenção de quadras durante a realização de eventos oficiais da CBT, ITF ou ATP", tendo acrescentado que as notas e os contratos, para o período de 2008 a 2011, seriam encaminhadas ao TCU em resposta à semelhante solicitação.
13.	Por esse prisma, como o novo procedimento de fiscalização ocorreria por amostragem, sem prejuízo da fiscalização direta pela ECT, a ECT teria a plena certeza de deter toda a documentação solicitada no aludido expediente e, por isso, a correspondente solicitação do envio de informações pela CBT não configuraria, isoladamente, a suposta ausência de controle sobre a aplicação dos recursos no referido patrocínio. 
14.	De todo modo, todas as demais supostas omissões ou contradições não subsistiriam sobre o aludido acórdão, até porque, essencialmente, configurariam a mera tentativa da ora embargante no sentido de promover a indevida rediscussão de mérito do feito pela estreita via destes embargos, a despeito de eles não se constituírem como a via adequada para essa finalidade, em consonância com a jurisprudência do TCU, a exemplo dos Acórdãos 2.062/2015, 2.635/2015 e 294/2016, do Plenário, e com a jurisprudência do Superior Tribunal de Justiça, a exemplo do Edcl Resp 351490 - DJ 23/09/2002, além da jurisprudência do Supremo Tribunal Federal, a exemplo do RE 776045 AgR-ED - DJe 14/12/2016 .
15.	Ocorre, contudo, que, subsistindo os anunciados vícios no referido acórdão, o TCU deve passar a acolher as razões de justificativa apresentadas pelos responsáveis para, assim, afastar a aplicação da suscitada multa, aproveitando o efeito dos presentes embargos em favor, também, do outro responsável (Carlos Henrique Almeida Custódio) .
16.	Diante, portanto, dos elementos de convicção até aqui obtidos neste processo, o TCU deve conhecer dos presentes embargos para lhes dar, no mérito, o subsequente provimento e, assim, excluir a multa aplicada em desfavor dos aludidos responsáveis pelo Acórdão 2503/2019-TCU-Plenário a partir do Acórdão 1823/2018-TCU-Plenário.
Ante o exposto, pugno pela prolação do Acórdão ora submetido a este Colegiado.
TCU, Sala das Sessões, em 8 de julho de 2020.
Ministro-Substituto ANDRÉ LUÍS DE CARVALHO
Relator